【裁判字號】    97,上更(一),84
【裁判日期】    980408
【裁判案由】    清償債務再審之訴
【裁判全文】
臺灣高等法院民事判決                97年度上更(一)字第84號
上  訴  人  丙○○
                        樓
                         NV89128, USA
訴訟代理人  彭志傑律師
被上訴人    乙○○
訴訟代理人  楊鈞國律師
上列當事人間請求清償債務再審之訴事件，上訴人對於中華民國
96年4月30日臺灣臺北地方法院95年度再字第17號第一審判決提
起上訴，經最高法院發回更審，本院於98年3月25日言詞辯論終
結，判決如下：
    主  文
上訴駁回。
第二審及發回前第三審訴訟費用由上訴人負擔。
    事實及理由
一、上訴人主張：
(一)伊長年住居美國，往來臺灣、大陸地區經商，自民國（下同）
  93年7月27日出境後迄95年8月31日始入境。伊返臺後未久，發
  覺所有股票遭被上訴人聲請強制執行而扣押，遂先後於95年9
  月11日及95年10月2日，委任律師向臺灣臺北地方法院聲請閱
  覽該院95年度執字第32667號強制執行卷宗及94年度訴字第970
  號民事卷宗，始悉被上訴人明知伊於93年3月至94年6月在美國
  之居所9180 SAPPHIRE POINT AVE LAS VEGAS NV 00000-0000
  ，於94年6月至95年11月在美國之居所2460 MONARCH BAY DR.,
  LAS VEGAS,NV89128及在大陸之居所湖南省澧縣城關鎮○○○
  路83號華僑新村之地址，竟指伊所在不明而為訴訟。伊自95年
  10月2日因閱覽上開94年度訴字第970號民事卷宗而知有該再審
  事由存在，迄提起本件再審之訴，未逾30日之不變期間。
(二)伊為被上訴人之姐夫，被上訴人之胞姐王亞光（即伊之配偶）
  與伊共同居於上開美國址，被上訴人於94年1月12日所具前訴
  訟之民事起訴狀記載：曾向伊追討債務，伊謊稱已結清等情，
  足證被上訴人知悉伊之上開美國居所，且被上訴人最近5年內
  （即91年至95年間）赴美國時，皆會在伊於美國之居所住宿一
  至二星期。另被上訴人與其兄甲○○於91年1、2月間曾相偕至
  伊大陸居所住宿一週。且被上訴人於前訴訟94年3月29日言詞
  辯論期日亦說明伊係長居大陸，應不在台灣等語。以上均足證
  被上訴人知悉伊在美國及大陸之居所地址。另由伊之子張愷倫
  於94年8月1日傳真對帳資料予被上訴人一事，亦可證被上訴人
  確實知悉伊於美國之居所。被上訴人明知伊於美國及大陸之居
  所地址，卻於臺灣臺北地方法院審理94年度訴字第970號清償
  債務事件時向法院指稱伊所在不明，經公示送達而一造辯論判
  決。應認臺灣臺北地方法院94年度訴字第970號確定民事判決
  （下稱原確定判決）有民事訴訟法第496條第1項第6款之再審
  事由。爰依該款規定提起再審之訴，經原審以無再審事由判決
  駁回其再審之訴。上訴人不服提起上訴，其上訴聲明：(1)原判
  決廢棄。(2)臺灣臺北地方法院94年度訴字第970號確定民事判
  決廢棄。(3)被上訴人所提臺灣臺北地方法院94年度訴字第970
  號之訴駁回。
二、被上訴人則以：上訴人原設籍臺北市○○區○○里○鄰○○
    街28巷50號4樓之8，期間達30餘年之久，迄伊於93年間擬對
    上訴人提出刑事侵占告訴時，上訴人突於93年3月26日變更
    戶籍，遷入臺北市○○區○○里○鄰○○路○段86巷27號10
    樓，與女兒張英倫設籍同址，且與張英倫共有上開房屋所有
    權應有部分各1/2。上訴人拒不給付兩造原共有系爭建物售
    屋分配款209萬1,969元，謊稱已結清，經被上訴人提出侵占
    告訴及訴請清償債務，分別經臺灣臺北地方法院檢察署以93
    年度偵字第16220號及臺灣臺北地方法院以94年度訴字第970
    號受理。上開二案件審理期間，訴訟文書送達上開東園街及
    信義路二址，均因上訴人遷移新址不明而無法送達。伊確不
    知上訴人於美國及大陸之地址，始聲請並經前訴訟法院准予
    公示送達，並無不法等語，資為抗辯。答辯聲明：上訴駁回
    。
三、按再審之訴，應於30日之不變期間內提起。前項期間，自判
    決確定時起算，判決於送達前確定者，自送達時起算；其再
    審之理由發生或知悉在後者，均自知悉時起算；民事訴訟法
    第500條第1項、第2項本文著有規定。查原確定判決固於95
    年4月24日確定，有臺灣臺北地方法院民事判決確定證明書
    可憑（見94年度訴字第970號卷第122頁）。上訴人主張其因
    遭強制執行而獲知有前訴訟存在，於95年9月13日委任訴訟
    代理人聲請閱卷，於95年10月2日閱覽該訴訟卷宗後，始知
    悉該確定判決有同法第496條第1項第6款之再審事由，核與
    民事聲請閱卷狀收文戳日期及臺灣臺北地方法院閱卷聲請書
    之書記官給卷日期相吻（附於94年度訴字第970號卷證件存
    置袋），則上訴人於95年10月4日提起本件再審之訴，揆諸
    上開規定，自未逾再審不變期間，先予敘明。
四、查上訴人原設籍台北市○○街28巷50號4樓之8，於93年3月
    26日遷入台北市○○路○段86巷27號10樓。被上訴人於94年1
    月13日對上訴人提起訴訟，主張兩造原共有坐落台北市○○
    區○○段2小段21地號土地及其上建物即門牌號碼台北市○
    ○街2號之3層房屋，應有部分各1/2。嗣被上訴人委託上訴
    人出售上開房地，得款新台幣（以下同）418萬3939元，惟
    上訴人迄未交付被上訴人應得之209萬1969元，為此訴請上
    訴人給付被上訴人209萬1969元及加計法定遲延利息，經臺
    灣臺北地方法院以94年度訴字第970號受理，並依上述二址
    送達訴訟文書予上訴人。因上開送達信義路址之訴訟文書經
    郵局以「應受送達人已遷移他處」為由退回法院，且上訴人
    於93年7月27日出境後，迄至95年1月27日始持美國護照入境
    ，臺灣臺北地方法院乃對上訴人為國內、國外公示送達，並
    於94年12月27日依被上訴人聲請為一造辯論判決。上開各情
    為兩造所不爭執，並經本院調閱臺灣臺北地方法院94年度訴
    字第970號卷宗查明無訛。
五、按當事人知他造之住居所，指為所在不明而與涉訟者，得以
    再審之訴對於確定終局判決聲明不服，民事訴訟法第496條
    第1項第6款固定有明文。惟依此款提起再審之訴，必須當事
    人主觀上明知他造之住居所，故意以不實之陳述，指為所在
    不明而與涉訟者，始足當之。上訴人主張被上訴人於前訴訟
    程序中，明知上訴人於美國及大陸居所地址，卻故指上訴人
    所在不明云云，然此為被上訴人堅決否認，並以前詞置辯。
    經查：
(一)證人即上訴人之子張愷倫、媳婦丁○○於本院證稱：伊等在
  西元2003年11月到西元2005年5月是住在9180SAPPHIRE POINT
  AVE LAS VEGAS,NV89147，在西元2005年5月搬到2460 MONARCH
  BAY DRIVE, LAS VEGAS,NV89128至今。上訴人很難講平常是多
  久去美國一次。上訴人早期有投資大陸房地產，現仍須處理收
  租事情，且因為他年紀大，有親戚在大陸在那邊，另外也有請
  人照顧他，所以常常在大陸。上訴人去美國是純粹散心遊玩，
  每年約來一次，他想來時就來，每次來大約待幾個月，來美時
  多半住在伊家，但也會去洛杉磯伊妹妹家中住一、二個禮拜等
  語（見本院更一卷第53、54頁）。足證上訴人赴美僅屬探望子
  女、遊玩散心性質，並非長期定居美國。上訴人雖舉美國銀行
  存款對帳單及美國社會福利金之送達地址（見原審卷第65至75
  頁）主張其子張愷倫於美國住家即為其美國居所云云。惟證人
  張愷倫、丁○○證稱因上訴人在美沒有地址，所以其銀行帳戶
  之聯絡地址均填寫伊住家地址，伊等收到銀行帳戶資料後，會
  打電話給上訴人，看上訴人當時在大陸或台北，再將資料傳真
  予上訴人（見本院上更一卷第53頁）。顯見上訴人僅是以其子
  張愷倫之住家為其在美相關事務之聯絡地址而已，並非長期居
  住該處。
(二)況證人張愷倫證稱被上訴人係於95年3月始偕同訴外人甲○○
  、王國光到伊位於2460 MONARCH BAY DRIVE, LAS VEGAS,
  NV89128之新家拜訪暫居數天，至位於9180SAPPHIRE POINT
  AVE LAS VEGAS,NV89147之舊家，被上訴人則從未到訪等語（
  見本院上更一卷第52頁）。惟前訴訟程序進行期間為94年1月
  13日至95年1月10日，被上訴人赴美已在訴訟結束2個月之後，
  自難執此認被上訴人於訴訟進行時知悉前開美國地址。上訴人
  雖提出其子張愷倫於94年8月1日傳真予被上訴人之對帳資料（
  見原審卷第60頁），謂該資料載有電話號碼，被上訴人由該資
  料即可知悉上訴人在美之住所云云。查證人張愷倫固於94年8
  月1日傳真對帳資料予被上訴人，但其上電話號碼為其於西元
  2003年以前居住在舊金山時之電話號碼，因該傳真機在傳真時
  所列印出來之電話號碼均為舊的電話號碼，並非傳真當時所使
  用之電話號碼，業據證人張愷倫證述明確（見本院上更一卷第
  54頁）。是被上訴人顯無從自該傳真號碼知曉前開美國地址，
  上訴人此節主張，亦無足採。
(三)至上訴人指稱被上訴人與其兄甲○○曾於91年1、2月間至上訴
  人中國大陸居所（湖南省澧縣城關鎮○○○路83號華僑新村）
  住宿一週（見本院上訴卷第13頁），惟觀諸卷附入出國日期證
  明書，甲○○91年間並無出境紀錄（見本院上訴卷第31頁），
  而上訴人係於91年3月8日及91年4月14日出境（本院上更一卷
  第40頁），均與上訴人所述不符。
(四)上訴人復謂被上訴人於前訴訟94年3月29日言詞辯論時即陳明
  上訴人係長居大陸，不在台灣等語，足見被上訴人知悉上訴人
  於大陸之居所地址云云。查被上訴人固於前訴訟94年3月29日
  言詞辯論時為前開陳述（見94年度訴字第970號卷第11頁），
  惟此僅足證明被上訴人知曉上訴人前往大陸，要難逕憑此語即
  認被上訴人知悉上訴人在大陸之詳細地址。況證人張愷倫於本
  院證稱被上訴人確實不知上訴人在大陸之地址（見本院上更一
  卷第54頁）。是上訴人前揭主張，即無可取。
六、綜上，並無任何證據足資證明被上訴人主觀上明知上訴人在
    美國及大陸之住居所，而故意以不實之陳述，指為所在不明
    與之涉訟。從而，上訴人依民事訴訟法第496條第1項第6款
    提起本件再審之訴，即無理由，不應准許。原審為上訴人敗
    訴之判決，並無違誤。上訴意旨指摘原判決不當，求予廢棄
    改判，為無理由，應予駁回。
七、本件事證已臻明確，上訴人聲請向台北富邦商業銀行股份有
    限公司函查，核與判決結果無涉，不另調查。另上訴人原雖
    聲請訊問證人甲○○，惟業據其當庭表明捨棄（見本院上更
    一卷第71頁），併此敘明。
八、據上論結，本件上訴為無理由，依民事訴訟法第449條第1項
    、第78條，判決如主文。
中    華    民    國    98    年    4     月    8     日
                  民事第一庭
                      審判長 法  官 張耀彩
                             法  官 林金吾
                             法  官 盧彥如
正本係照原本作成。
如不服本判決，應於收受送達後20日內向本院提出上訴書狀，其
未表明上訴理由者，應於提出上訴後20日內向本院補提理由書狀
（均須按他造當事人之人數附繕本）上訴時應提出委任律師或具
有律師資格之人之委任狀；委任有律師資格者，另應附具律師資
格證書及釋明委任人與受任人有民事訴訟法第466條之1第1項但
書或第2項（詳附註）所定關係之釋明文書影本。
中    華    民    國    98    年    4     月    8     日
                             書記官 鄭兆璋
附註：
民事訴訟法第466條之1（第1項、第2項）：
對於第二審判決上訴，上訴人應委任律師為訴訟代理人。但上訴
人或其他法定代理人具有律師資格者，不在此限。
上訴人之配偶、三親等內之血親、二親等內之姻親，或上訴人為
法人、中央或地方機關時，其所屬專任人員具有律師資格並經法
院認為適當者，亦得為第三審訴訟代理人。


司法院資訊處製作；財團法人民間司法改革基金會備份。
